臺灣高等法院民事判決
                                   108年度家上易字第23號
上  訴  人  方秀玲（原名：陳秀玲）

訴訟代理人  余美樺律師
被上訴人    張世宜  
訴訟代理人  蔡文玉律師

上列當事人間請求夫妻剩餘財產分配事件，上訴人對於中華民國
108年4月19日臺灣新北地方法院106年度家訴字第78號第一審判
決提起上訴，被上訴人並為附帶上訴，本院於109年1月8日言詞
辯論終結，判決如下：
    主  文
原判決關於命上訴人給付部分，及該部分假執行之宣告，暨訴訟
費用之裁判均廢棄。
上開廢棄部分，被上訴人在第一審之訴及假執行之聲請均駁回。
被上訴人之附帶上訴駁回。
第一、二審訴訟費用（含附帶上訴部分），由被上訴人負擔。
    事實及理由
一、被上訴人主張：兩造於民國89年10月10日結婚，伊於105年6
    月23日（下稱基準日）訴請離婚，106年1月23日和解離婚。
    伊於基準日之剩餘財產為新臺幣（下同）42萬7002元；上訴
    人則為502萬2123元，差額半數為229萬7561元。爰依民法第
    1030條之1規定，求為命上訴人給付229萬7561元，及加計自
    起訴狀繕本送達翌日起算法定遲延利息之判決（原審判命上
    訴人應給付被上訴人110萬3135元本息，兩造各就其敗訴部
    分，提起上訴及附帶上訴）。答辯聲明：上訴駁回。附帶上
    訴聲明：㈠原判決關於駁回後開第二項之訴部分廢棄。㈡上訴
    人應再給付被上訴人119萬4426元及自起訴狀繕本送達翌日
    起至清償日止，按年息百分之五計算之利息。
二、上訴人則以：被上訴人於103年10月10日因求歡不成而對伊
    施以家庭暴力，兩造於同年11月12日再起爭執，伊因罹患憂
    鬱及恐慌症，乃於103年11月13日自中國信託商業銀行（下
    稱中信商銀）帳戶提領239萬8000元（下稱系爭款項）保管
    始覺安全，並為因應各項生活所需將國泰人壽保單解約，連
    同陳泰良所返還借款100萬元，已陸續支出伊長居娘家所添
    購之家具、衣物等生活用品共29萬4080元；伊父罹癌之醫療
    費用108萬元；給付被上訴人父親甲○○24萬5000元；今日肉
    鬆行之貨款11萬2000元；按月給付母親2萬元；繳交保費及
    其他生活花費等殆盡，非刻意減少婚後財產。又被上訴人經
    營今日肉鬆行收入穩定，故於基準日係惡意增加債務27萬元
    等語，資為抗辯。上訴聲明：如主文第1、2項所示。答辯聲
    明：如主文第3項所示。
三、查兩造於89年10月10日結婚，未約定夫妻財產制，被上訴人
    於基準日訴請離婚，兩造於106年1月23日在原法院和解離婚
    （105年度婚字第658號），為兩造所不爭執（見本院卷239
    至240頁），有和解筆錄、戶口名簿在卷可稽（見原審卷㈠15
    至17頁）。兩造不爭執除後開部分外，雙方於基準日之財
    產如下（見本院卷282至283頁）：
  ㈠上訴人：
    ⒈存款：
      ①板信商業銀行埔墘分行：1萬7448元，有該銀行存款餘額
        證明書在卷可稽（見原審卷㈠79頁）。
      ②玉山銀行埔墘分行：50元，有該銀行結存餘額證明書在
        卷可稽（見原審卷㈠81頁）。
      ③中信商銀：360元，有該銀行存款餘額證明單在卷可稽（
        見原審卷㈠83頁）。
      ④台灣中小企業銀行錦和分行：2元，有該銀行存摺封面及
        內頁在卷可稽（見原審卷㈠85頁）。
      ⑤永豐銀行世貿分行：17元，有該銀行存摺封面及內頁在
        卷可稽（見原審卷㈠87頁）。
    ⒉保單價值：中國人壽保險股份有限公司（保單號碼B000000
      0，下稱系爭保單）21萬2868元，有該公司106年11月6日
      中壽保規一字第1060003293號函附資料、108年9月9日中
      壽保規字第1080003169號函在卷可稽（見原審卷㈠183至18
      5頁）。
  ㈡被上訴人：
    ⒈存款：
      ①中信商銀三重分行：9714元，有該銀行存摺內頁在卷可
        稽（見原審卷㈠155頁）。
      ②中華郵政股份有限公司三重正義郵局：6795元，有郵局
        存摺內頁在卷可稽（見原審卷㈠157頁）。
    ⒉保險價值準備金：
      ①南山人壽保險股份有限公司（下稱南山人壽）保單號碼Z
        000000000：18萬6598元。
      ②南山人壽保單號碼Z000000000：29萬6181元。
      ③南山人壽保單號碼Z000000000：14萬4915元。
      ④南山人壽保單號碼Z000000000：5萬2799元。
        以上有106年12月19日南山人壽（106）南壽保單字第C0
        000號、107年4月26日南山人壽（107）南壽保單字第C0
        000號函附資料在卷可憑（見原審卷㈠217至219、337至3
        39頁）。
     ⒊債務：國泰世華銀行27萬元。
四、按夫妻未於結婚前或結婚後，以契約訂立夫妻財產制者，除
    本法另有規定外，以法定財產制為其夫妻財產制，民法第10
    04條、第1005條定有明文。是兩造婚後未約定夫妻財產制，
    依法應適用法定財產制。被上訴人主張兩造已和解離婚，伊
    得請求上訴人給付兩造剩餘財產差額之一半即229萬7561元
    本息等語，為上訴人所否認，並以前揭情詞置辯。經本院於
    108年10月7日與兩造整理並協議簡化之爭點為（見本院卷28
    4頁）：
  ㈠上訴人有無應列入追加計算之婚後財產？
    ⒈系爭款項？
    ⒉上訴人於基準日前將國泰人壽保單解約之解約金85萬9505
      元、52萬9347元？
    ⒊陳泰良所返還上訴人之借款100萬元？
  ㈡被上訴人於基準日之國泰世華銀行債務27萬元，是否為惡意
    處分而應追加計算為婚後財產？
五、茲論述如下：
  ㈠按夫或妻為減少他方對於剩餘財產之分配，而於法定財產制
    關係消滅前5年內處分其婚後財產者，應將該財產追加計算
    ，視為現存之婚後財產；但為履行道德上義務所為之相當贈
    與，不在此限，民法第1030條之3第1項定有明文。而民法第
    1030條之3第1項規定之適用除客觀上須有「5年內處分其婚
    後財產」之行為外，尚須主觀上有「故意侵害他方配偶剩餘
    財產分配請求權」之主觀要素始足當之。又夫妻日常生活中
    ，為因應食衣住行育樂、子女教養及尊長之扶養或清償債務
    、投資、置產、經營事業等而支出花用金錢事屬尋常，尚難
    徒憑夫妻之一方有提領存款、解約保單或受領返還借款之事
    實，即認係惡意減少他方對於剩餘財產之分配。經查：
    ⒈上訴人固於103年11月13日領出系爭款項，惟其中200萬元
      （兩筆各為150萬元、50萬元）於同年12月2日即轉定存玉
      山銀行，有中信商銀存款交易明細、玉山銀行108年10月1
      8日玉山埔墘字第1080000007號函附往來明細表在卷可查
      （見原審卷㈠231頁、本院卷433至435頁），倘係惡意處分
      ，不致有此舉動。被上訴人對於上訴人所辯伊從事市場生
      意，常需備用200至300萬元現金，伊於兩造同年月12日分
      居後，仍數度返回共同住居所乙節，並未予爭執，且兩造
      離婚訴訟係被上訴人提起，難認上訴人於基準日約1年半
      前即知悉婚姻關係將因被上訴人訴請離婚而歸消滅，為減
      少被上訴人對於剩餘財產之分配而提領系爭款項。
    ⒉陳泰良向上訴人借款100萬元，陸續於103、104年間還款20
      萬元、80萬元；上訴人於103年12月5日將前開玉山銀行共
      200萬元定存解約；103年12月3日、104年6月5日依序將未
      到期國泰人壽保單解約，解約金85萬9505元、52萬9347元
      ，匯入其玉山銀行帳戶（帳號0000000000000）內，為兩
      造所不爭執（見本院卷240頁），且有國泰人壽保險股份
      有限公司106年11月20日國壽字第1060110820號函附保險
      契約狀況一覽表、前揭玉山銀行函附存戶交易明細表在卷
      可憑（見原審卷㈠187、191頁、本院卷435頁），惟上開定
      存及保單解約金均非存入當日即提領一空，而係依序於10
      3年12月4日提領45萬元、同年月5日提領40萬9000元、同
      年月8日提領49萬元、同年月9日提領151萬元、104年6月1
      0日提領53萬3000元（見本院卷435頁），徵以上訴人中信
      商銀帳戶（帳號000000000000）於兩造分居前即有多筆3
      萬至數十萬元乃至200萬元之現金提領、轉帳匯款或轉定
      存紀錄（見本院卷213至219頁），可見上訴人向來即有大
      筆金額提領之金錢運用，自難徒憑上訴人提領存款、解約
      保單或有受領返還借款之事實，即謂係惡意處分。
    ⒊又證人即上訴人母親方春綢證稱：上訴人於103年11月間回
      娘家住後，找不到工作，有買棉被、床、沙發、桌子、衣
      櫃、衣服、鞋子、化妝品、保養品、冷氣、冰箱、窗簾等
      物，並按月給伊2萬元，伊先生罹癌平均每月要花13萬元
      ，上訴人分擔一半約6至7萬元，也有舉辦法會、添香油錢
      等支出等語（見原審卷㈡126至129頁），上訴人返回娘家
      後雖曾短暫於103年12月12日至15日、104年1月7日至同年
      4月30日、同年8月3日至28日、同年9月2日至8日、同年10
      月20日至同年11月24日，先後在程控有限公司、居實企業
      有限公司、源森興業有限公司、維忠節能企業有限公司、
      成旺發展國際餐飲有限公司任職，然投保薪資僅1萬9273
      元、2萬0008元、2萬4000元、2萬5200元不等，有勞工保
      險被保險人投保資料表可查（見本院卷233頁），參以卷
      附上訴人父親陳炳和病歷及住院收據、保險費收據等（見
      本院卷133至173、177至179、581至583頁），衡情依上訴
      人收入顯難支應上開各項生活所需。上開定存及保單解約
      金均非存入當日即提領一空，已如前述，是上訴人抗辯伊
      返回娘家後，因初期無工作收入，嗣雖覓得工作亦不足支
      應，乃以系爭款項、保單解約金及陳泰良所返還借款，支
      應食衣住行育樂、繳納保費及孝敬父母（含分擔陳炳和醫
      療支出）等生活所需，應屬可採。另上訴人於103年11月2
      6日存入其中信商銀帳戶11萬2000元，同日再匯款予被上
      訴人11萬2246元，有兩造中信商銀存款交易明細可稽（見
      原審卷㈠231頁、本院卷175頁），且證人方春綢證稱：伊
      目睹被上訴人之父甲○○向上訴人拿3萬元、10萬元及與上
      訴人將8萬5000元置於被上訴人家抽屜內等語（見原審卷㈡
      129頁），另甲○○於103年12月16日對上訴人稱：「妳說的
      8萬多元是你放在抽屜裡那些嗎？」等語，未否認上訴人
      所稱「第1次我拿13萬……」乙節，有錄音譯文在卷可考（
      見本院卷519至521頁），則上訴人抗辯系爭款項部分用於
      給付甲○○，亦非虛妄。至甲○○雖於本院證稱：上訴人並未
      給付上開金錢云云（見本院卷287頁），惟其證詞與上開
      事證不符，難以憑採。
    ⒋兩造自103年11月12日分居距基準日已近1年半，期間上訴
      人除食衣住行育樂各項開銷外，復按月支付母親2萬元及
      分擔父親醫療費用等，則上訴人抗辯系爭款項、保單解約
      金及陳泰良所返還借款於基準日前已花用殆盡，衡與常情
      無違，且被上訴人係於基準日始提起離婚之訴，亦難認上
      訴人在此之前即知婚姻將消滅而惡意處分上開財產。此外
      ，被上訴人復未就其主張上訴人有隱匿系爭款項、保單解
      約金及陳泰良所返還借款情事，舉證以實其說，自難憑信
      。
  ㈡被上訴人於基準日尚積欠國泰世華銀行27萬元，為兩造所不
    爭執，且上訴人自承被上訴人投資今日肉鬆行生意而向國泰
    世華銀行借貸等語（見原審卷㈡186頁），難認被上訴人係為
    減少上訴人對於剩餘財產之分配而惡意增加該債務。又一般
    經營事業未必能即時回收獲利，常有資金周轉而借貸需求，
    上訴人徒以今日肉鬆行與往來客戶松豐實業股份有限公司、
    巧福食品行間交易明細表計算後，認今日肉鬆行106、107年
    及108年1至7月獲利至少為178萬3810元、187萬4212元、126
    萬5420元為由，抗辯被上訴人無需向國泰世華銀行借款130
    萬元，故該27萬元債務即屬惡意處分云云，洵無足取。按當
    事人不得提出新攻擊或防禦方法，但事實發生於第一審法院
    言詞辯論終結後者，不在此限。上訴人抗辯於原審108年3月
    14日言詞辯論終結後之另案原法院108年度家親聲字第53號
    案件經函詢松豐公司及巧福食品行後，始發現依今日肉鬆行
    之獲利毋庸借貸，是被上訴人主張兩造既合意以27萬元列為
    伊債務，上訴人不得再抗辯該債務係惡意處分云云，委無可
    取，附此敘明。
  ㈢綜上所陳，兩造均無應追加計算之婚後財產，是被上訴人婚
    後剩餘財產為42萬7002元（9714元＋6795元＋186598元＋29618
    1元＋144915元＋52799元－270000元＝427002元），顯多於上訴
    人之婚後剩餘財產23萬0745元（17448元＋50元＋360元＋2元＋1
    7元＋212868元＝230745元），自不得請求上訴人給付兩造剩
    餘財產差額之半數。
六、綜上所述，被上訴人依民法第1030條之1第1項規定，請求上
    訴人給付229萬7561元，及自起訴狀繕本送達翌日起至清償
    日止，按年息5％計算之利息，為無理由，不應准許。原審判
    命上訴人給付110萬3135元本息，並附條件為假執行及免為
    假執行之宣告，自有未洽。上訴意旨指摘原判決此部分不當
    ，求予廢棄改判，為有理由，自應由本院廢棄改判如主文第
    2項所示。另原審就超逾110萬3135元本息部分，駁回被上訴
    人之請求及假執行之聲請，並無不合。被上訴人就其敗訴部
    分提起附帶上訴，指摘原判決此部分不當，求予廢棄改判，
    為無理由，應駁回其附帶上訴。
七、本件事證已臻明確，至於兩造其餘攻擊防禦方法及所提證據
    ，經本院斟酌後，認為均不足以影響本判決之結果，而無逐
    一論駁之必要，併此敘明。
八、據上論結，本件上訴為有理由，附帶上訴為無理由。爰判決
    如主文。
中    華    民    國    109   年    1     月    22    日
                      家事法庭 
                        審判長法  官  楊絮雲
                              法  官  郭顏毓
                              法  官  李昆霖
正本係照原本作成。
被上訴人如不服本判決，應於收受送達後20日內向本院提出上訴
書狀，其未表明上訴理由者，應於提出上訴後20日內向本院補提
理由書狀（均須按他造當事人之人數附繕本）上訴時應提出委任
律師或具有律師資格之人之委任狀；委任有律師資格者，另應附
具律師資格證書及釋明委任人與受任人有民事訴訟法第466 條之
1第1項但書或第2項（詳附註）所定關係之釋明文書影本。如委
任律師提起上訴者，應一併繳納上訴審裁判費。
中    華    民    國    109   年    1     月    22    日

                              書記官  張郁琳 
附註：
民事訴訟法第466條之1（第1項、第2項）：
對於第二審判決上訴，上訴人應委任律師為訴訟代理人。但上訴
人或其法定代理人具有律師資格者，不在此限。
上訴人之配偶、三親等內之血親、二親等內之姻親，或上訴人為
法人、中央或地方機關時，其所屬專任人員具有律師資格並經法
院認為適當者，亦得為第三審訴訟代理人。